【裁判字號】    89,訴,456
【裁判日期】    890511
【裁判案由】    偽造文書
【裁判全文】
臺灣臺北地方法院刑事判決                          八十九年度訴字第四五六號
    公  訴  人  臺灣臺北地方法院檢察署檢察官
    被      告  甲○○
右列被告因偽造文書案件，經檢察官提起公訴（八十八年度偵緝字第一二二四號），
本院判決如左：
    主  文
甲○○行使偽造公文書，足以生損害於公眾及他人，累犯，處有期徒刑壹年壹月。
扣案偽造之「張秋林」名義之高雄市左營區戶政事務所印鑑證明壹紙沒收。
    事  實
一、甲○○前於民國（下同）八十年間因偽造文書案件，經本院於八十年十月三十日
    以八十年度易字第四六四一號判處有期徒刑一年二月，嗣經臺灣高等法院、最高
    法院駁回上訴確定，於八十三年三月十七日執行完畢。詎猶不知悔改，明知於不
    詳時間、不詳地點，自真實姓名年籍不詳之成年男子「謝大彪」處所取得以高雄
    市左營區戶政事務所名義核發之「張秋林」印鑑證明一紙，係屬「謝大彪」私下
    所偽造，為辯稱曾獲得張秋林授權共同經營房地產買賣之業務，竟於八十三年四
    月十八日，在本院第七法庭持以向審理其被訴八十三年度自字第一八七號偽造有
    價證券案件之承審法官行使，有使人誤信張秋林已授權其全權處理財務及誤認該
    紙印鑑證明書為真正之虞，足以生損害於張秋林及高雄市左營區戶政事務所對於
    印鑑證明管理之正確性。
二、案經臺灣臺北地方法院檢察署檢察官自動檢舉偵查起訴。
    理  由
一、訊據被告甲○○就其於右揭時、地，在本院八十三年度自字第一八七號被訴偽造
    有價證券一案審理中，提出上開真實姓名年籍不詳之成年男子「謝大彪」所交付
    之張秋林印鑑證明一紙之事實坦承不諱，惟矢口否認有何偽造文書犯行，辯稱：
    伊不知上開「謝大彪」所提供之印鑑證明係屬偽造，且本案與現在執行中之偽造
    有價證券一案間，有牽連犯之裁判上一罪關係，應給予免訴判決云云。經查，右
    揭被告提出上開印鑑證明之事實，業據本院調閱本院八十三年度自字第一八七號
    偽造有價證券一案全卷核閱無誤，且有被告所提之刑事答辯狀及該紙印鑑證明影
    本可稽（見本院八十年度自字第一八七號刑事卷第七六、第七八頁）。而上開印
    鑑證明經該案承審法官函請高雄市左營區戶政事務所查明確係偽造一節，復經高
    雄市左營區戶政事務所以簡便行文表函覆：「貴院所查張秋林印鑑證明是否由本
    所核發一案，經查本轄復興里八十二年四月九日無此人申請印鑑證明記錄，當月
    亦無二一九三八規費收據號碼，此批印鑑證明書係八十三年一月印製，但申請日
    期是八十二年四月份，且規格亦與本所之規格不合」等語在卷，有高雄市左營區
    戶政事務所八十三年八月二十九日高市左戶字第四八三五號簡便行文表一紙及空
    白印鑑證明書、關防、主任簽名章樣本各一紙可稽（見本院八十三年度自字第一
    八七號刑事卷第二一三頁至第二一六頁）。參以證人張秋林於上開偽造有價證券
    一案審理時已供陳：「（問：有去申請印鑑證明嗎《提示》？）我沒有去申請過
    」等語（見本院八十四年度自緝字第二○號刑事卷第四三頁反面）經該案承審法
    官於本院八十三年度自緝字第一○三號刑事判決認定屬實在卷，有本院八十三年
    度自緝字第一○三號刑事卷宗可稽，足徵上開張秋林名義之印鑑證明書，確屬「
    謝大彪」之成年男子所偽造無疑。次查，被告就上開印鑑證明書之取得，在前被
    訴偽造有價證券一案審理中，先則迭矯飾辯稱：「（問：張張章秋林之印鑑證明
    何來？）是去年（指八十二年）四、五月他拿給我的。（問：他親自給你的嗎？
    ）是，連同退伍令一起」（見本院八十三年自字第一八七號刑事卷第一五八頁）
    、「（問：張秋林到案時稱並未交給你任何資料？）是謝姓友人介紹的，他交給
    我沒錯。（問：印鑑證明被戶政機關偽造的，有何意見？）我不知道，是他交給
    我的」（見本院八十四年度自緝字第二○號刑事卷第二一頁正面）云云，直至八
    十五年二月五日之八十四年度自緝字第二○號偽造有價證券案件調查時，始改供
    稱：「（問：張秋林印鑑何來？）是別人拿給我的」等語（見本院八十四年度自
    緝字第二○號刑事卷第二二八頁反面）之實情。倘被告真不知其所持以行使之上
    開印鑑證明書係屬偽造，衡情自無刻意隱瞞該紙印鑑證明書來源之必要，亦絕無
    在長達約二年之刑事訴訟程序進行中，均故意撇未提及「謝大彪」之人之理，被
    告矯飾隱匿之情，昭然若揭。輔以被告於前開偽造有價證券一案，業經調查相關
    事證後，認定被告於八十二年四月間自「友人」處取得張秋林國民身分證正本，
    且未經張秋林同意，擅自於八十二年四月下旬，在其臺北市○○○路七二五號辦
    公室內變造張秋林之國民身分證，且偽刻張秋林印章，偽造開戶申請書、有價證
    券等，經判處有期徒刑五年確定，此有卷附臺灣高等法院八十六年度上更（一）
    字第一二四五號刑事判決可佐。被告明知未獲張秋林授權，甚且變造張秋林之國
    民身分證、並擅自偽造張秋林之開戶資料、有價證券、私文書等，對於該紙張秋
    林名義之印鑑證明書亦屬虛偽不實一節，自當有所認識，絕無在自己偽造、變造
    上開文件、票據下，猶然誤信該紙印鑑證明書為真正之理，被告明知「謝大彪」
    所交付之上開印鑑證明書係屬偽造，甚明。本件事證明確，被告犯行堪以認定，
    應予依法論科。
二、按印鑑證明係屬公務員職務上所製作之公文書，被告甲○○持上開偽造之張秋林
    名義之印鑑證明向本院八十三年度自字第一八七號偽造有價證券案件之承審法官
    行使，顯有使人誤信張秋林已授權其全權處理財務問題及誤認該紙印鑑證明書為
    真正之虞，自均足以生損害於張秋林及高雄市左營區戶政事務所對於印鑑證明管
    理之正確性。再按被告行使上開偽造之印鑑證明，乃為證明其已獲張秋林之授權
    ，始於被訴偽造有價證券一案訴訟進行中提出作為佐證，自與前被訴案件間無何
    裁判上一罪或實質上一罪之同一案件關係，蓋論理上被告於實行前開偽造有價證
    券等犯行時，絕無事先預知其將因此等犯行被訴之可能，法理上行使上開偽造之
    印鑑證明，自非出於初始之一貫犯意計劃，或有何原因結果之牽連犯關係，此觀
    諸被告於本院審理時供陳：「（問：是否另起犯意？）是的」等語（見本院八十
    九年四月二十日審判筆錄）甚明。被告前開辯稱此部分行使偽造公文書犯行，應
    為前案既判例所及一節，殊無理由。是核被告上開所為，係犯刑法第二百十六條
    、第二百十一條之行使偽造公文書罪。又被告既係因自己被訴偽造有價證券等罪
    ，乃於案件審理中提出上開偽造之印鑑證明，且稱其出獄時「謝大彪」即不見蹤
    影，自無可能與「謝大彪」就臨時起意之行使犯行，有何犯意聯絡或行為分擔。
    公訴人認被告就行使偽造公文書犯行，與「謝大彪」間有犯意聯絡及行為分擔一
    節，尚難謂合於經驗法則，且無其他證據足資佐證，此部分尚嫌無據。查被告前
    於八十年間因偽造文書案件，經本院於八十年十月三十日以八十年度易字第四六
    四一號判處有期徒刑一年二月，嗣經臺灣高等法院、最高法院駁回上訴確定，於
    八十三年三月十七日執行完畢，有臺灣高等法院檢察署刑案紀錄簡覆表在卷可按
    ，被告於受有期徒刑執行完畢後，五年內再犯本件有期徒刑以上之罪，為累犯，
    應依刑法第四十七條之規定加重其刑。爰審酌被告因於被訴偽造有價證券一案中
    ，為自己脫罪而生行使偽造公文書之犯罪動機、目的、手段、所生危害，犯罪後
    猶藉詞矯飾等一切情狀，量處如主文所示之刑，以資懲儆。偽造之「張秋林」名
    義之「高雄市左營區戶政事務所印鑑證明」一紙，乃被告所有供犯罪所用之物，
    爰併依刑法第三十八條第一項第二款規定沒收之，至其上偽造之「張秋林」署押
    、印文、及高雄市左營區戶政事務所關防、主任「楊清河」簽名章，均已附著成
    為上開偽造之印鑑證明之一部分，自無須重複為沒收之諭知。
三、公訴意旨另以：被告甲○○於八十二年四月間，意圖行騙，與年籍不詳之成年男
    子「謝大彪」。基於犯意之聯絡及行為之分擔，先則由「謝大彪」偽造高雄市左
    營區戶政事務所之張秋林八十二年四月九日申請核發之印鑑證明書一紙，交付甲
    ○○，足以生損害於張秋林及高雄市左營區戶政事務所核發印鑑證明之正確性，
    因認被告與「張大彪」共同偽造該印鑑證明書，另涉犯刑法第二百十一條之偽造
    公文書罪嫌等語。按犯罪事實應依證據認定之，無證據不得推定其犯罪事實；不
    能證明被告犯罪者，應諭知無罪之判決，刑事訴訟法第一百五十四條、第三百零
    一條第一項分別定有明文。又事實之認定，應憑證據，如未能發現相當證據，或
    證據不足以證明，自不能以推測或擬制之方法，以為裁判基礎；認定犯罪事實所
    憑之證據，雖不以直接證據為限，間接證據亦包括在內；然而無論直接或間接證
    據，其為訴訟上之證明，須於通常一般之人均不致有所懷疑，而得確信其為真實
    之程度者，始得據為有罪之認定。最高法院四十年臺上字第八六號、七十六年度
    臺上字第四九八六號著有判例可資參照。本件公訴人認被告另涉犯共同偽造公文
    書罪行，無非係以上開被告所提出之印鑑證明係屬偽造，仍向審理本院八十三年
    度自字第一八七號偽造有價證券案件之法官提出，為其唯一論據。訊據被告堅決
    否認有何偽造公文書犯行，辯稱：伊並不知該紙提出之印鑑證明係屬偽造等語。
    經查，被告縱明知上開印鑑證明書係屬偽造，至多僅得證明被告前開行使偽造公
    文書之罪行，尚難推論被告與「謝大彪」就偽造之犯行，彼此間有犯意聯絡或行
    為之分擔，再者上開印鑑證明已經高雄市左營區戶政事務所認定係八十三年一月
    間所印製，有前揭高雄市左營區戶政事務所八十三年八月二十九日高市左戶字第
    四八三五號簡便行文表可稽，就時間點而言，絕無於公訴人所指八十二年四月間
    即偽造完成之可能，公訴人僅以被告於八十二年四月間自「友人」處取得張秋林
    之國民身分證後換貼照片變造，遽謂被告亦於八十二年四月間收受「謝大彪」所
    交付之印鑑證明書一情，並無證據可佐，此部分尚嫌臆測。此外，復查無其他積
    極證據，足資證明被告確有公訴人所指此部分共同偽造公文書之犯行，惟公訴意
    旨既認被告此部分犯情與前揭論罪科刑之行使偽造公文書犯行部分，有互為吸收
    之實質上一罪關係，本院自毋庸就此另為無罪之諭知。
四、併辦意旨（臺灣桃園地方法院檢察署八十九年度偵字第二一五八號）另以：被告
    甲○○另涉偽造美國護照、美國身分證等犯行，部分與本案之犯罪事實相同，且
    部分與本案犯行有連續犯之裁判上一罪關係云云。惟查美國護照、美國身分證均
    非屬我國公務員職務上製作之公文書，且本案前揭經論罪科刑者，乃另行起意之
    行使偽造公文書犯行，二者既非同一事實，且無連續犯之裁判上一罪關係自明，
    本院就此部分尚無從併予審理，應退由檢察官另行處理。
據上論斷，應依刑事訴訟法第二百九十九條第一項前段，刑法第二百十六條、第二百
十一條、第四十七條、第三十八條第一項第二款，判決如主文。
本案經檢察官孫冀薇到庭執行職務。
中    華    民    國      八十九      年      五        月      十一    日
                                      臺灣臺北地方法院刑事第六庭
                                          法  官  吳  秋  宏
右正本證明與原本無異
如不服本判決，應於判決送達後十日內，向本院提出上訴狀。
                                          書記官  孫  佩  琳
中    華    民    國      八十九      年      五        月      十五    日
附錄本案論罪科刑法條全文：
刑法第二百十六條
行使第二百十條至第二百十五條之文書者，依偽造、變造文書或登載不實事項或使登
載不實事項之規定處斷。
刑法第二百十一條
偽造、變造公文書，足以生損害於公眾或他人者，處一年以上七年以下有期徒刑。


司法院資訊處製作；財團法人民間司法改革基金會備份。
